臺灣臺中地方法院民事判決
110年度簡上字第42號
上  訴  人  胡振中  
被  上訴人  易理仕  
上列當事人間請求確認本票債權不存在事件，上訴人對於中華民
國109年11月20日本院臺中簡易庭109年度中簡字第2518號第一審
判決，提起上訴，本院合議庭於民國111年2月11日辯論終結，判
決如下：
    主  文
上訴駁回。
第二審訴訟費用由上訴人負擔。
    事實及理由
壹、程序方面：
一、按確認之訴非有即受確認判決之法律上利益者，不得提起。
    所謂即受確認判決之法律上利益，係指法律關係之存否不明
    確，原告主觀上認其在法律上之地位有不安之狀態存在，且
    此種不安之狀態，能以確認判決將之除去者而言（最高法院
    52年台上字第1240號裁判意旨參照）。又本票執票人，依票
    據法第123條規定，聲請法院裁定許可對發票人強制執行，
    係屬非訟事件，此項聲請之裁定，及抗告法院之裁定，僅依
    非訟事件程序，以審查強制執行許可與否，並無確定實體上
    法律關係存否之效力，如發票人就票據債務之存否有爭執時
    ，應由發票人提起確認之訴，以資解決（最高法院57年台上
    字第76號裁判意旨參照）。本件上訴人持有被上訴人簽發如
    附表所示本票1張（下稱系爭本票），向本院聲請裁定准予
    強制執行，經本院裁定准予強制執行等情，業據被上訴人於
    原審提出109年度司票字第3688號裁定（下稱系爭本票裁定
    ），是系爭本票既已由上訴人持有並主張權利，被上訴人又
    否認系爭本票之部分債權存在，則上訴人就系爭本票之債權
    是否存在，即影響被上訴人之法律上地位，而上開不安之狀
    態，得以本件確認判決將之除去，揆諸前揭說明，被上訴人
    提起本件確認之訴，應有受確認判決之法律上利益，合先敘
    明。
二、次按言詞辯論期日，當事人之一造不到場者，得依到場當事
    人之聲請，由其一造辯論而為判決。又第1項之上訴程序，
    準用第三篇第一章之規定。又除本章別有規定外，前篇第一
    章之規定，於第二審程序準用之。民事訴訟法第385條第1項
    前段、第436條之1第3項及第463條分別定有明文。本件上訴
    人經合法通知，未於最後言詞辯論期日到場，核無民事訴訟
    法386條各款之情事，爰依被上訴人之聲請而為一造辯論之
    判決。
貳、實體方面：
一、被上訴人方面：
  ㈠被上訴人於原審起訴略以：上訴人持有被上訴人所簽發之系
    爭本票，並據以向本院聲請裁定准予強制執行。又系爭本票
    係因被上訴人前急需用錢，向上訴人借款新臺幣（下同）30
    萬元（下稱系爭借款），而簽發交付上訴人作為還款擔保。
    嗣後上訴人介紹被上訴人向訴外人林家弘借款40萬元，並其
    中20萬元用以清償系爭借款後，被上訴人再以現金8萬元清
    償系爭借款，故被上訴人已陸續清償被告28萬元，現僅餘2 
    萬元未清償，故兩造間就系爭本票所載票面金額之債權債務
    關係於超過2萬元部分已不存在。為此，爰提起本件訴訟，
    並聲明：確認上訴人執有如附表所示本票於超過2萬元部分
    對被上訴人之票據債權不存在。
　㈡於本院另補稱略以：上訴人主張其與被上訴人間另有一筆10
    萬元債務未清償云云，此為被上訴人所否認，自應由上訴人
    舉證證明之，而上訴人於原審並未提出證據，是其上開主張
    ，不足採信。又上訴人曾於原審要求訴外人林家弘下次庭期
    到庭，然嗣後上訴人及林家弘均未到庭。又被上訴人與林家
    弘間另有其餘民、刑事案件，縱或其到庭，其證言可信度亦
    有疑慮。再者，由本件兩造間通訊軟體Line對話記錄可知，
    上訴人曾邀約被上訴人於店中交付還款及受領還款等情，足
    見被上訴人曾以現今交付方式償還系爭借款。綜上，兩造間
    系爭本票債務超過2萬元部分應不存在等語。
二、上訴人部分：
　㈠於原審抗辯略以：被上訴人當初房屋要被拍賣，還差30萬元
    ，由上訴人向公司借30萬元給被上訴人。被上訴人另向訴外
    人林家弘所借40萬元，全部由被上訴人收受，上訴人沒有收
    受。又兩造間除系爭借款30萬元外，另有一筆10萬元借款，
    故上訴人於Line中所述最後2萬元，係指該筆10萬元借款部
    分，還剩2萬元沒有償還。被上訴人迄未清償系爭借款30萬
    元等語。並聲明：被上訴人之訴駁回。
  ㈡上訴人於本院另補稱略以：原審並未傳喚訴外人林家弘到庭
    作證，如何確定被上訴人所主張之事實為真，顯已違背採證
    法則，有應調查之證據未調查之疏失。又兩造間除系爭30萬
    元借款外，尚有一筆10萬元之借款，且兩造間對話內所提及
    之2萬元係前揭10萬元借款還剩2萬元，核與系爭借款30萬元
    無關等語。 
三、原審審理結果，認被上訴人之訴為有理由，判決確認上訴人
    執有如附表所示本票於超過2萬元部分對被上訴人之票據債
    權不存在。上訴人不服，上訴聲明求為㈠原判決廢棄。㈡上廢
    棄部分，被上訴人於第一審之訴駁回。被上訴人則聲明求為
    駁回上訴。
四、本院得心證之理由：
　㈠按本票為無因證券，票據債務人不得以自己與發票人或執票
    人前手間所存在之抗辯事由，對抗執票人；然發票人非不得
    以自己與執票人間所存之抗辯事由對抗執票人，此觀票據法
    第13條本文之反面解釋可明。又在原告請求確認債權不存在
    之訴，如被告主張其債權存在時，固應由被告就債權存在之
    事實負舉證責任；然原告請求確認之債權，倘係票據（票款
    ）債權時，由於票據具有無因性（抽象性或無色性）之特質
    ，票據行為一經成立後，即與其基礎之原因關係各自獨立，
    而完全不沾染原因關係之色彩。票據權利之行使不以其原因
    關係存在為前提，原因關係不存在或無效，並不影響票據行
    為之效力，執票人仍得依票據文義行使權利。因此，於票據
    債務人請求確認票據債權不存在時，執票人僅須就該票據之
    真實，即票據是否為發票人作成之事實，負證明之責，至於
    執票人對於該票據作成之原因為何，則無庸證明。如票據債
    務人依票據法第13條規定主張其與執票人間有抗辯事由存在
    時，原則上仍應由票據債務人負舉證責任，以貫徹票據無因
    性之本質，與維護票據之流通性（最高法院102年度台上字
    第466號判決參照）。
　㈡被上訴人主張伊簽發系爭本票之基礎原因關係，係為擔保其
    向上訴人借貸之30萬元借款，並陳稱上訴人確有如數支付系
    爭本票票面金額所載之款項予被上訴人等語（見原審卷第17
    頁、本院卷第41頁反面），惟被上訴人辯稱經由上訴人介紹
    向訴外人林家弘借款40萬元，並將其中20萬元用以清償系爭
    借款後，被上訴人再以現金8萬元清償系爭借款乙節，此為
    上訴人所否認，並抗辯如前述，揆諸上開最高法院判決意旨
    ，自應由被上訴人就其主張已清償28萬元之事實負舉證責任
    。
　㈢次按證明應證事實之證據資料，並不以可直接單獨證明之直
    接證據為限。凡先綜合其他情狀，證明某事實，再由某事實
    為推理的證明應證事實，該證明某事實之間接證據，亦包括
    在內（最高法院81年度台上字第1388號民事裁判參照）。又
    民事事件之證據法則，係採優勢證據法則，非如刑事案件之
    採嚴格證明達於無可懷疑之程度，所謂優勢證據，係指證據
    之證明力，足以使法院對於爭執之事實認定其存在，勝於不
    存在，即可基於事實之蓋然性，認為符合真實之經驗，而肯
    定待證事實之存在，此時法院即得信該當事人所主張之事實
    為真，反之則應認該當事人主張之事實為偽。經查：
　　⒈依被上訴人於108年5月15日立人派出所所為之調查筆錄記
　　　載：「（問：妳於何時？何地向胡振中、林家弘借錢？借
      款內容為何？有無簽立契約？請詳述）答：我是在去年（
      107年）的6月（日期不記得）在胡振中的茶葉行（臺中市
      西屯區甘肅路上，確切地址我不知道），當時簽立時我是
      向胡振中、林家弘借款40萬元，以自小客車ASQ-0900號抵
      押，但是車子還是歸我使用，我每個月付利息給胡振中、
      林家弘共新臺幣36000元，借款時胡振中有說其中的新臺
      幣20萬元要歸還給他，因為我之前有欠他錢，還掉6月的
      利息36000元，我實際只拿到新臺幣134000元，當時的契
      約我有跟對方要，對方說我沒有必要拿，所以我並沒有拿
      到契約…」等語（見臺灣臺中地方檢察署108年度他字第20
      39號卷宗，下稱他字卷，第223頁）。
　　⒉上訴人與林家弘於108年5月24日偵查詢問筆錄記載：「（
      問：你如何交付這40萬元？）林家弘答：107年3月21日在
      甘肅路2段27號以現金交付，現金是從我家裡拿，我本來
      要匯款給他，但易理仕說他的帳戶有問題，要我給他現金
      。」、「（問：這40萬元有無提款紀錄？）林家弘答：我
      再回去找找、胡振中答：錢是林家弘交付給我，我再交付
      給易理仕，我可以作證。」、「（問：所以車子被牽走當
      天，你有在場？）胡振中答：有，因為林家弘是我介紹給
      易理仕認識，易理仕欠錢，當舖只願意借他20萬元，他（
      指易理仕）有跟我借過30萬元，我不要再借給他，我（誤
      載為他）介紹林家弘給他認識，他們在我公司簽買賣汽車
      合約書，…」（見他字卷第94、95頁）。
　　⒊證人林家弘於本院110年9月7日準備程序期日到庭證述：「
      （問：你40萬元是如何給胡振中的？）答：我去胡振中店
      裡面給被上訴人的，約是在107年3月20日，胡振中有開1
      張本票給我，在交車當下胡振中說要租車，一般租車都會
      先簽本票，我錢給她，車子沒有給我，對我沒有保障。」
      、「（問：就你所知被上訴人是否有跟胡振中借錢？）答
      ：這我不清楚。」、「（問：對被上訴人在原審說是胡振
      中替她向你借了40萬元，其中20萬元是清償胡振中的借款
      ，另外20萬元才是給被上訴人的？）答：我錢是交給被上
      訴人易理仕，當天是我先離開的。」等語（見本院卷第93
      頁反面、94頁）。
　　⒋由被上訴人所提兩造間之通訊軟體Line之對話記錄，上訴
      人於108年2月10日前某日某時稱：「易姐：我媽喪事需要
      用到錢，您今天把欠我的10萬先還我，謝謝」等語（見本
      院卷第54頁），且於兩造間Line對話記錄中未出現要求償
      還借款30萬元情形，核與被上訴人前揭所述系爭借款先清
      償20萬元之情節相符，足徵於108年2月10日前，系爭本票
      債務應僅剩10萬元尚未清償，是被上訴人主張其經由上訴
      人介紹向訴外人林家弘借款40萬元，並將其中20萬元用以
      清償系爭借款之事實，應堪採信。
　　⒌其次，被上訴人主張其接獲上訴人催債10萬元後，於108年
      2月9日自其帳戶中提領2萬元，並搭配自身所有現金1萬元
      ，以供清償等情，有被上訴人提出之存摺影本在卷可憑（
      見原審卷第27頁），復參酌兩造間之通訊軟體Line之對話
      記錄截圖，被上訴人於108年2月10日稱：「…你要的錢週
      一下班後在店裡約時間，請把我的資料準備好，謝？！」
      ，上訴人則於108年2月11日回稱：「媽媽在入塔，晚點回
      」、「在店了」等語，嗣上訴人再於108年2月16日稱：「
      您先把差我的7萬元先還，後續我在幫妳跟家弘約見面談
      」，被上訴人旋於108年2月19日前某日稱：「你現在回電
      告訴我，你明天什麼時間我把70000塊拿給你，把我的本
      票全部還給我，家弘的事也一起談清楚。」等語（見本院
      卷第47、48、51、49頁）。足徵於108年2月16日被上訴人
      業已再清償3萬元屬實，是被上訴人前開主張，應堪採信
      。
　　⒍再者，被上訴人主張其於108年2月23日自帳戶提領2萬元，
      並搭配自身所有現金3萬元，以供清償等情，有被上訴人
      提出之存摺影本在卷可憑（見原審卷第25頁），復佐以兩
      造間之通訊軟體Line之對話記錄截圖，上訴人於108年6月
      1日稱：「易姐您說月底還最後的兩萬，那時候方便」等
      語（見原審卷第29、95頁）。顯見被上訴人已再清償5萬
      元等情，應堪採信
　　⒎綜合上情，堪認上訴人曾介紹被上訴人向訴外人林家弘借
      款40萬元，並將其中20萬元由上訴人抵償系爭30萬元借款
      。又系爭30萬元借款剩餘之10萬元部分，被上訴人再陸續
      以交付現金方式清償，且嗣經上訴人自己計算後，其再於
      109年6月1日以通訊軟體LINE向被上訴人表示，要求被上
      訴人與其約時間清償剩餘之2萬元借款。本院斟酌上情，
      認被上訴人所提前開證據，已足使本院認定系爭本票所擔
      保之30萬元借款截至109年6月1日止，業已清償28萬元，
      而僅餘2萬元尚未清償完畢之優勢心證。至於上訴人另辯
      稱：兩造間除系爭30萬元借款外，尚有一筆10萬元之借款
      ，且兩造前揭對話內所提及之2萬元係前揭10萬元借款還
      剩2萬元，與系爭30萬元借款無關云云，而此為被上訴人
      所否認，惟按當事人主張有利於己之事實者，就其事實有
      舉證之責任，民事訴訟法第277條前段定有明文。上訴人
      就其主張兩造間另有乙筆10萬元借款之事實，除自承沒有
      證據證明（見原審卷第71頁）外，迄今仍未舉證以實其說
      ，是上訴人上開所辯殊乏憑據，自難採信，併予敘明。　
      　
五、綜上所述，被上訴人主張系爭本票之票據債權，其中28萬元
    部分因清償而消滅，既屬可採，則其請求確認上訴人執有被
    上訴人所簽發之系爭本票於超過2萬部分對於被上訴人之票
    據債權不存在，即有理由，應予准許。原審就上開應准許部
    分，為上訴人敗訴之判決，於法並無不合，上訴意旨就此部
    分，仍執陳詞，指摘原判決不當，求予廢棄改判，為無理由
    ，應予駁回。
六、兩造其餘攻擊、防禦方法及未經援用或進行調查之證據，經
    本院斟酌後，認為均不足以影響本判決之結果，自無予以調
    查或逐一詳予論駁之必要，附此指明。
七、據上論結，本件上訴為無理由，依民事訴訟法第385條第1項
    前段、第436條之1第3項、第449條第1項、第78條，判決如
    主文。
中　　華　　民　　國　　111 　年　　2 　　月　　25　　日
            民事第六庭    審判長法  官　陳學德
                                法  官　謝慧敏
                                法  官　夏一峯

上正本證明與原本無異。
不得上訴
中　　華　　民　　國　　111 　年　　2 　　月　　25　　日
                                書記官　陳建分
　　　　　　　　　　　　　　　　　
附表：
編號 發票日 票面金額（新臺幣） 到期日 發票人 票據號碼 備註   1 106年12月15日 30萬元 107年1月5日 易理仕 TH0000000 即本院109年度司票字第3688號民事裁定之本票